【裁判字號】    99,台上,1852
【裁判日期】    990326
【裁判案由】    誣告
【裁判全文】
最高法院刑事判決            九十九年度台上字第一八五二號
上  訴  人  台灣高等法院檢察署檢察官
被      告  甲○○
            乙○○
共      同
選任辯護人  李漢中律師
上列上訴人因被告等誣告案件，不服台灣高等法院中華民國九十
五年九月二十八日第二審更審判決（九十五年度上更(一)字第五三
九號，起訴案號：台灣台北地方法院檢察署八十九年度偵續字第
三九九號），提起上訴，本院判決如下：
    主  文
原判決撤銷，發回台灣高等法院。
    理  由
本件原判決以公訴意旨略稱：被告甲○○與乙○○二人，明知乙
○○於民國八十八年九月十日，經由葉建榮交付二張支票與黃桂
蓮後，由黃桂蓮所簽收之收據上僅記載「茲收到上述二張支票無
誤」等字樣，竟共同基於意圖黃桂蓮受刑事處分之犯意聯絡，推
由乙○○變造前開收據上之記載為「茲收到上述二張支票無誤，
上述二張支票為甲○○先生所有，由本人保管之。如果本人未經
甲○○先生書面同意而擅自使用上述二張支票，本人願付 （負）
侵占責任。88.9.14 立保管條人：」等字樣後，交由甲○○於八
十八年十月二十二日以此收據為證物，具狀向台灣台北地方法院
檢察署對黃桂蓮提出侵占、詐欺及背信之告訴。因認被告甲○○
、乙○○共同涉犯刑法第一百六十九條第一項之誣告罪嫌云云。
惟經審理結果，認不能證明其二人犯罪，乃維持第一審諭知被告
等二人無罪之判決，駁回檢察官在第二審之上訴，固非無見。
惟按：（一）客觀上為法院認定犯罪事實及適用法律基礎之證據
，如未加以調查論列，遽行判決，即有應於審判期日調查之證據
未予調查及判決理由不備之違法。本件關於被告甲○○將上述二
張支票交付黃桂蓮之緣由，被告甲○○於第一審陳稱：因為黃桂
蓮說要介紹買房屋，要先拿證明給對方看，所以請妹妹乙○○拿
該二張支票給黃桂蓮，乙○○說支票金額很大，要寫保管條等語
；被告乙○○供述：甲○○說黃桂蓮介紹買房子，要財力證明，
叫其去花旗銀行把上述二張支票領回來，其在支票影本下面寫保
管條的內容，因甲○○於八十八年九月十三日回國，其以為同年
九月十四日才會將支票拿給黃桂蓮，因此日期載為八十八年九月
十四日，但甲○○於同年九月十日打電話來說黃桂蓮急著要，叫
其趕快送過去，所以就請司機葉建榮載其過去，葉建榮說他送上
去即可，其告訴葉建榮要請黃桂蓮在保管條後面簽名云云。告訴
人黃桂蓮則指陳：「麗星遊輪」第一次「山羊號」起航，甲○○
就說這個機會很好賺，介紹客人到船上去賭百家樂，後來「寶瓶
號」甲○○就開始經營，伊出資金。八十八年八、九月甲○○前
妻回來，甲○○要跟其分手，其告訴甲○○一起做生意那麼久，
都沒有會算過，甲○○就拿該二張支票給伊等語（見第一審卷第
六十頁）。而關於甲○○、黃桂蓮與新加坡商孋星有限公司（下
稱：孋星公司）台灣分公司間之資金往來情形，黃桂蓮曾提供支
票四紙，面額共計新台幣（下同）五百五十萬元、發票日八十七
年十月二十三日，於八十七年十月三十日之航次使用，但於船隻
回港前結帳時領回；另曾匯款一筆，共計一百萬元，八十七年十
二月八日匯入，供八十七年十二月六日航次客戶使用，有孋星公
司出具之資金往來紀錄附卷可稽（見第二三六九二號偵查卷第六
十七頁）。又依孋星公司之紀錄，該公司支付給甲○○之回扣金
額，總共為四億零五百七十九萬八千一百三十九元，有孋星公司
函覆資料可查（見原審更(一)卷第一二一頁，台灣台北地方法院檢
察署九十三年度偵續三字第一號不起訴處分書第四頁之說明）。
且甲○○在告訴黃桂蓮詐欺等案偵查中，檢察官訊以：「被證二
（黃桂蓮購買之富邦銀行支票）、七（黃桂蓮之匯款證明）是否
以你名義傳出去？」時，明確回答：「是的，但前面四張沒用到
，傳真目的是向孋星表示有資力，由被告帶五個人上船，但無人
上船；（證七何事？）借款向孋星證明，我帶這些錢上船。又改
稱是客人輸錢，金額不夠」等語（見第二三六九二號偵查卷第八
十一頁背面）。倘上開資料無訛，則黃桂蓮所陳：其與甲○○合
作經營招攬客戶至「麗星遊輪」賭博抽傭，久未會算，甲○○才
拿上述二張支票給伊等情，似非無憑。若該二張支票確係甲○○
交給黃桂蓮作為二人合作之報酬，黃桂蓮自有權將支票提示兌現
，甲○○另以委請黃桂蓮保管支票之不實說詞，對黃桂蓮提出侵
占、詐欺及背信之告訴，即難辭誣告罪責。究竟上述二張支票是
基於何種原因交付黃桂蓮，雙方所為陳述何者為真，攸關被告等
二人成立犯罪與否，自有調查之必要性。原審未加以調查釐清，
逕謂甲○○與黃桂蓮有關資金往來之情形，及上述二張支票是基
於何種原因簽發，均無庸認定云云（原判決第五頁），遽為有利
被告等二人之判決，自有應於審判期日調查之證據未予調查及判
決理由不備之違法。（二）審理事實之法院，對於案內一切證據
，應綜合各方面情形為整體之觀察，並賦予客觀之評價，其就對
立事證所為之取捨，必須分別予以說明，不能僅論列其中片面，
而置其他層面於不顧，否則，即有判決理由不備之可議。被告甲
○○對黃桂蓮提出告訴時係謂：二人原為舊識，黃桂蓮知悉其經
常出國，出國期間時為資金調轉事宜困擾，乃假稱可幫其管理資
金，使其出國期間無所顧慮且可機動幫其調節資金，其信以為真
，於八十八年九月十四日交付上述二張支票託黃桂蓮保管，言明
支票之使用須經其同意，有黃桂蓮所立收據可稽云云（見第二三
六九二號偵查卷第二頁）；嗣於本案訴訟中改稱：上述二張支票
係甲○○為投資購屋所交付等語。被告甲○○於八十八年十月二
十五日具狀對黃桂蓮提出告訴時，距交付上述二張支票僅隔一個
月有餘，其對於交付支票之原因當不致記憶不清，乃在訴訟中又
改為「投資購屋」之說，並舉錄音譯文為證，其先後陳述不一，
真實性如何已有待深究，且甲○○告訴黃桂蓮侵占、詐欺及背信
案件，業經台灣台北地方法院檢察署以九十三年度偵續三字第一
號為不起訴處分，並經台灣高等法院檢察署以九十四年度上聲議
字第一九八四號駁回再議之聲請及經台灣台北地方法院以九十四
年度聲判字第一一一號裁定駁回甲○○交付審判之聲請在案，有
不起訴處分書及裁定書在卷可按。依上開不起訴處分書所載，警
方曾前往甲○○所稱之台北市○○路二號查訪，查訪結果至善路
並無一段二號，亦無二段二號，僅有三段二號，惟三段二號之屋
主何良鑑於查訪時表示，未曾有人在八十八年間向其洽談購屋，
且該戶僅六十坪，亦非五百坪（見前揭不起訴處分書第五頁）；
又核閱甲○○所舉之錄音譯文（見第四００號偵續卷第二十至三
十二頁）；在第一次電話交談中，甲○○雖曾詢以：「我本來不
是給你一千零九十（萬）嗎，對不對？」，然為黃桂蓮所查覺，
答以：「你現在是在說什麼，聽不懂」等語（同上卷第二十三、
二十四頁）。在第二次電話交談中，黃桂蓮已發現電話交談可能
有人錄音，乃質疑電話中何以有「嘟、嘟」之異聲，而甲○○仍
故意隱瞞錄音之事實，以空泛之「我現在只是要和妳去看房子」
云云，設計並套取黃桂蓮之答覆，然全篇對話仍未見黃桂蓮有任
何與一千零九十萬元支票或購屋資力證明相關之明確回答（同上
卷第三十一、三十二頁）；另黃桂蓮於檢察官第一次偵訊時，即
明確指出其於八十八年九月十日簽收支票之收據上僅記載「茲收
到上述二張支票無誤」等字樣，證人葉建榮亦結證：當時收據上
只有「茲收到上述二張支票無誤」而已，並沒有下面那麼多字等
語（見原審上訴卷第九十二頁），且經筆跡鑑定結果，亦認上開
收據有先後墨跡不一情事（詳如後述）；此外，該收據之簽收情
形與常情有異，不僅簽收日期非由收受支票之黃桂蓮所填寫，而
是由乙○○預先記載，更將實際簽收日期八十八年九月十日誤載
為「88.9.14」 ，且黃桂蓮在簽收支票時又未表示異議，以上疑
點及不利被告之事證，原判決並未整體觀察細心勾稽予以釐清，
並詳細說明其得心證之理由，於法亦有未洽。（三）上開收據經
送法務部調查局鑑定，鑑定機關將收據上「茲收到上述二張支票
無誤」字跡編為甲類，「上述二張支票為甲○○先生所」字跡編
為乙類，「有，由」字跡編為丁類，「本人保管之。如果本人未
經甲○○先生書面同意而擅自使用上述二張支票，本人願負侵占
責任」字跡編為丙類。鑑定結果認定：「一、甲類字跡之墨色反
應，與乙類字跡之墨色反應相符（研判為同廠牌、同一種類之原
子筆所書寫），甲類字跡之墨色反應與丙類字跡之墨色反應不相
符（非同一原子筆所書寫），惟是否為同時書寫或相距多久，均
無法鑑定。二、有關丁類字跡墨色反應，因其字跡筆畫有重複書
寫之痕跡，致無法鑑定」，有該局八十九年四月二十八日（八九
）陸（二）字第八九０二八０六一號鑑定通知書可憑（見第二三
六九二號偵查卷第一０四頁）。依筆跡鑑定結果，可見該收據確
有先後墨跡不一之情形，而鑑定通知書既載明是否為同時書寫或
相距多久，均無法鑑定，則被告乙○○辯稱：保管條是其筆跡，
書寫過程有接電話，離開位置中斷過，回來桌上有許多枝筆，拿
了筆繼續寫，沒有注意是否拿原來的筆，寫後才發現墨色不一樣
，二個字有重描等語，其真實性如何，自應綜合全部證據資料審
慎研判，始為適法。原判決將鑑定通知書所強調之「是否為同時
書寫或相距多久，均無法鑑定」部分，略而不論，且對該收據之
全部文字如係乙○○於同一天書寫，何以簽收日期未留給簽收支
票之黃桂蓮填載實際簽收之八十八年九月十日，卻由乙○○預先
填寫，且將簽收日期誤寫為「88.9.14」，如此認定是否有違常
理，亦未加以審酌論斷；另證人葉建榮已結證：當時收據上只有
「茲收到上述二張支票無誤」而已，並沒有以下文字等語，黃桂
蓮在偵查中即強調其係因不認識支票發票人，所以才叫葉建榮在
支票上背書（見第二三六九二號偵查卷第九十頁背面），原判決
未說明黃桂蓮苟明知其所收到之二張支票係甲○○託其保管者，
何以仍要求葉建榮在支票上背書？又何以葉建榮曾在支票上背書
，其證言即難期客觀公正？遽採信被告乙○○上開辯解，而將葉
建榮之證言悉予摒棄，自嫌速斷，併有判決理由不備之違誤。檢
察官上訴意旨執以指摘，為有理由，應認原判決仍有撤銷發回之
原因。
據上論結，應依刑事訴訟法第三百九十七條、第四百零一條，判
決如主文。
中    華    民    國  九十九  年    三    月  二十六  日
                      最高法院刑事第三庭
                          審判長法官  林  增  福
                                法官  張  清  埤
                                法官  陳  世  雄
                                法官  何  菁  莪
                                法官  黃  梅  月
本件正本證明與原本無異
                                      書  記  官
中    華    民    國  九十九  年    三    月  二十九  日
                                                      V

司法院資訊處製作；財團法人民間司法改革基金會備份。
